最高法院刑事判決　　　　　　一○○年度台上字第三二九六號
上　訴　人　盧榮祥
選任辯護人　周振宇律師
　　　　　　蔡錫欽律師
　　　　　　陳煥生律師
上列上訴人因貪污案件，不服台灣高等法院高雄分院中華民國九
十九年七月二十九日第二審判決（九十九年度上訴字第七一二號
，起訴案號：台灣高雄地方法院檢察署九十七年度偵字第三二一
０九號），提起上訴，本院判決如下：
    主  文
上訴駁回。                      
    理  由
按刑事訴訟法第三百七十七條規定，上訴於第三審法院，非以判
決違背法令為理由，不得為之。是提起第三審上訴，應以原判決
違背法令為理由，係屬法定要件。如果上訴理由書狀並未依據卷
內訴訟資料，具體指摘原判決不適用何種法則或如何適用不當，
或所指摘原判決違法情事，顯與法律規定得為第三審上訴理由之
違法情形，不相適合時，均應認其上訴為違背法律上之程式，予
以駁回。本件上訴人盧榮祥上訴意旨略稱：(一)伊於原審聲請傳喚
證人白雋安、黃淯琳，以證明上訴人於民國九十一、九十五年會
長選舉中，接受渠等選舉捐助款並返還予捐助人，並提出該二人
之聲明書。然原審未予傳喚，亦未敘明不予傳喚之理由，對上開
聲明書並未調查提示，復未說明不予調查或不予採信之理由，自
有應於審判期日調查證據未予調查及判決理由不備之違法。(二)原
判決理由謂證人曾思騏之證述與陳子儀所述不符等情。惟二人所
證述伊發現新台幣（下同）三十萬元現金後，曾撥打電話要求陳
子儀取回該款項云云，相互一致，原判決未深入調查，已有違誤
，且係對伊有利之證據，原判決理由內證據之取捨與卷內資料不
符，自有未洽。(三)高雄農田水利會人事室當時僅有黃國棟主任及
職員李圳宜、熊維曦共三人，而證人李圳宜、熊維曦已於原審證
稱伊未向渠等拿履歷表云云。然對證人黃國棟於第一審相同之證
詞，未於理由內敘明何以不採之理由，遽認伊可能向黃國棟拿取
履歷表等情，顯與卷內資料不符，亦與經驗法則不符，自有判決
理由矛盾及不備之違誤。(四)伊於吳日炎請求將陳子儀調回高雄農
田水利會時，業已承諾陳子儀調任事宜，並未要求任何賄賂，僅
因陳子儀當時資格不符，始行作罷，嗣於九十一年底高雄農田水
利會有職缺時，始辦理陳子儀之調任作業。足認伊發現禮盒內放
有三十萬元現金，即撥打電話要求陳子儀取回屬實，並無以辦理
陳子儀調動為對價而收取該三十萬元。(五)伊收取陳子儀交付之三
十萬元係作為選舉經費使用，因農田水利會會長同額競選，並無
選舉經費開支，乃於九十五間將該款項退還陳子儀。伊主觀上將
選舉捐贈款及私人財產分開管理，並要求莊玲玲不得任意挪用，
嗣更依高雄農田水利會之選舉習慣，將剩餘之政治獻金返還捐贈
人，足證該三十萬元係捐贈選舉經費，並非陳子儀調任之賄賂。
(六)陳子儀於八十九年未能調任高雄農田水利會，係其調任違背人
事法規，伊自不能同意，並非伊索賄未果或陳子儀未致送賄賂所
致，不能認伊利用人事調任要求賄賂。況陳子儀於九十年致送選
舉捐助款項時，政治獻金法尚未制定，自不能對捐助政治獻金發
生規範效力。(七)陳子儀履歷表上「29日」之「2 」字，雖經第一
審勘驗有塗改之痕跡。然伊是否有塗改之必要？有無任何動機？
或許係陳子儀寫錯同時更正，究係何人更改，原審未予調查，又
陳子儀填載履歷表後，是否交予伊之配偶，原審亦未依職權調查
，自有違誤。(八)依陳子儀、曾思騏之證詞，可知陳子儀於送禮當
天並未提及錢的事情，且伊於事後要求陳子儀把錢拿回去，似難
認伊於陳子儀送錢當晚，與陳子儀有何達成期約賄賂之事，亦無
證據證明伊或其家人打開水果禮盒發現內有三十萬元後，即有意
欲收取該三十萬元之事實。(九)原判決理由比較新舊法後，認伊應
適用修正前刑法第三十三條第五款、第十條第二項及貪污治罪條
例第二條前段規定，於行為時係依法令從事公務之人員。惟於論
罪時又逕論以修正後貪污治罪條例第五條第一項第三款對於職務
上之行為收受賄賂罪，有適用法則不當之違法。(十)伊從未曾向陳
子儀要求賄賂，且陳子儀證稱：其送禮係農田水利會普遍現象，
因不實傳聞自行猜測誤認云云。可知已於陳子儀送禮前或發現三
十萬元前，確已有意將陳子儀調回高雄，並非受該三十萬元影響
而同意將陳子儀調回高雄，故本件三十萬元與伊同意陳子儀調回
高雄並無對價關係，自與貪污治罪條例第五條第一項第三款之構
成要件不符。(十一)第一審判決主文諭知伊犯違背職務受賄罪，係貪
污治罪條例第四條第一項第五款之罪，惟其事實、理由及論罪法
條均係同條例第五條第一項第三款之不違背職務受賄罪，相互矛
盾，原判決不察，竟為上訴駁回之判決，當然違背法令。又三十
萬元已退還陳子儀，依原判決所認定，伊既犯違背職務受賄罪，
陳子儀係犯行賄罪，自應追繳沒收，原判決對退還原所有人之款
項並未獲案扣押，率為諭知追繳沒收，亦有不當云云。
惟查，原判決依憑上訴人不利於己之部分供述，證人陳子儀、吳
日炎、廖文斌、曾高生之證詞，行政院農業委員會（下稱農委會
）九十八年十二月二十四日農水字第０九八０一七九八六三號函
、九十九年一月十一日農水字第０九九０一００九０一號函附陳
子儀調任備查函及履歷表影本、高雄農田水利會九十一年十二月
三日九一高農水字第九一００００八四００號令、陳子儀台新銀
行七賢分行帳號00000000000000號帳戶九十一年
十月、廖文斌台灣銀行屏東分行帳號000000000000
號帳戶交易明細、第一審勘驗筆錄等證據，資以認定上訴人有原
判決事實欄所記載之犯罪事實，因而維持第一審論處上訴人依據
法令從事公務之人員，對於職務上之行為，收受賄賂罪刑（處有
期徒刑八年六月，併為從刑之諭知）之判決，駁回上訴人在第二
審上訴，已詳述其所依憑之證據及認定之理由。對於上訴人辯稱
：陳子儀於八十八年間到屏東農田水利會任職時，委請吳日炎請
託伊日後同意陳子儀服務期滿時，將之調回高雄農田水利會。伊
當時就已允諾，陳子儀並無行賄之必要。陳子儀九十一年十月十
五日到伊住處致贈三十萬元時，表示做為幫助伊競選九十一年第
一屆高雄農田水利會會長之用，伊因該屆選舉已結束予以拒絕，
但陳子儀表示可留到下屆會長選舉時使用。惟迄九十五年五月間
第二屆會長選舉時，伊均未動用之，並於九十五年八月間，以選
舉已結束，將該三十萬元政治獻金退還陳子儀，並非於陳子儀檢
舉後才退回該款項，可見該三十萬元並非陳子儀請託伊將其調回
高雄農田水利會之對價云云。經綜合調查證據之結果，認係卸責
之詞，不足採信，分別在判決理由內詳予指駁，並說明其證據取
捨及判斷之理由。且敘明：(1)陳子儀於八十九年間曾委請吳日炎
請託上訴人於陳子儀服務期滿，將其調回高雄農田水利會。嗣陳
子儀向廖文斌、曾思琦借貸三十萬元，於九十一年十月十五日交
付上訴人現金三十萬元，請託上訴人幫忙將陳子儀調回高雄農田
水利會，上訴人亦表示同意。嗣陳子儀於同年十二月三日經高雄
農田水利會以商調名義調回高雄農田水利會等情，已經陳子儀、
廖文斌證述在卷，與上訴人於法務部調查局高雄市調查處所為之
供述亦相符，證人曾高生亦證稱：上訴人於九十五年間退還陳子
儀三十萬元云云，並有陳子儀履歷表等佐證，足認上訴人確因其
會長職務向陳子儀收受三十萬元現金，陳子儀亦隨之調回高雄農
田水利會。(二)上訴人所辯：伊早就允諾陳子儀將其調回高雄農水
利會，陳子儀不必行賄云云，與吳日炎證稱：其並不知情云云不
符，尚不足採，且上訴人收受陳子儀之三十萬元後，隨即將陳子
儀調回高雄農田水利會，益證上訴人係因收受陳子儀之三十萬元
，始將陳子儀調回高雄農田水利會。(三)上訴人甫於九十一年五月
間參加高雄農田水利會第一屆會長直選完畢，距下一屆會長選舉
尚有四年，陳子儀自無幫上訴人選舉會長而致贈三十萬元之理。
上訴人於第一審已供稱九十一至九十五年間參加高雄農田水利會
會長選舉時，均無人提供金錢助選云云（見原審卷二第十八頁及
反面），莊玲玲證稱該三十萬元係助選經費，上訴人有收過其他
人之政治獻金云云，自無足採。上訴人於九十五年十一月間退還
陳子儀三十萬元，距其同年五月間選舉完畢，已有半年之久，並
非於選舉完畢後立即退還，可知陳子儀交付上訴人之三十萬元，
並非助選經費等語甚詳。原判決所為論述，核與卷證資料相符，
從形式上觀察，並無足以影響判決結果之違背法令之情形。按：
(一)認事採證、證據之取捨及證據證明力之判斷，俱屬事實審法院
之職權，苟無違背證據法則，自不能指為違法。本件原審審酌上
訴人雖曾答應陳子儀將其調回高雄農田水利會，然迄無任何消息
，嗣陳子儀主動致贈三十萬元，請託上訴人將其調回，上訴人始
允諾，並隨即將陳子儀調回高雄農田水利會，上訴人收受該三十
萬元，自係調動陳子儀之對價，據此認定上訴人有本件之犯罪事
實。對於上訴人之辯解，認不足採，已分別在判決內詳述其認事
採證、證據取捨及判斷之理由，核與證據法則無違，為其職權之
適法行使，自不能指為違法。上訴意旨(四)至(六)、(八)、(十)所指，置
原判決已說明之事項或屬原審採證認事職權之適法行使，任意指
摘，自非適法之上訴第三審理由。(二)原判決理由已詳細說明上訴
人收受陳子儀交付之三十萬元現金，係上訴人隨即調動陳子儀之
對價，且上訴人已供稱：其參選高雄農田水利會會長，並無人提
供助選資金云云，況陳子儀於九十一年十月間交付上訴人三十萬
元時，上訴人已選舉會長完畢，而上訴人竟於四年後之九十五年
十一月間始歸還該三十萬元，顯然不合常情，該三十萬元應非助
選資金等情，與證據法則無違。原審雖未傳喚證人白雋安、黃淯
琳，亦未審酌上開二人之聲明書。然陳子儀交付上訴人之三十萬
元並非助選資金，與其他人有無交付上訴人助選資金，亦無必然
關係，原判決雖漏未說明，然於判決基礎尚無影響，自無上訴理
由(一)所指之違誤。(三)上訴人收受後三十萬元賄款後，迄四年後始
藉故退還賄款，上訴人是否打電話給陳子儀退款，不影響上訴人
已收受該賄款之事實。雖原判決理由謂曾思騏與陳子儀證述上訴
人打電話給陳子儀要其拿回三十萬元不符（見原判決理由乙、一
、(八)），與卷證不符，復漏未審酌證人黃國棟於第一審關於上訴
人未向其拿履歷表之證詞，亦稍有瑕疵，然於判決基礎均不生影
響，無上訴意旨(二)、(三)所指之違法。(四)原判決理由謂陳子儀履歷
表上「29日」之「2 」字，經第一審勘驗有塗改之痕跡，與陳子
儀證稱：其履歷表上之日期原為「19」日相符，該履歷表之日期
，顯非真正填載日期，乃認陳子儀證稱拿取履歷表填載之時間云
云，並無不實等情（見原判決理由乙、一、(四)），與經驗法則尚
無違誤。上訴意旨(七)對於原判決究竟如何違背法令，並未依卷內
訴訟資料為具體之指摘，自非適法之第三審上訴理由。(五)原判決
理由欄內已敘明第一審判決主文雖諭知上訴人犯違背職務受賄罪
，惟其事實、理由及論罪法條均係犯貪污治罪條例第五條第一項
第三款之不違背職務受賄罪，所處之刑亦在該條法定刑內，顯見
上開主文內「對於違背職務之行為」，應係「對於職務上之行為
」之誤載，自得裁定更正等語（見原判決理由二、(三)），既係顯
然錯誤，第一審法院並已裁定更正之，於法尚無不合。原判決並
已說明上訴人對於職務上行為受賄，陳子儀係行賄者，並非被害
人，上訴人所收之賄賂，雖已退還陳子儀，仍應予追繳沒收，不
得發還之，亦無不合，自無上訴意旨(十一)所指之違誤。(六)貪污治罪
條例第五條第三款對於職務上行為受賄罪，自上訴人行為時（九
十一年十月十五日）迄未修正。原判決理由欄論罪科刑謂上訴人
係犯修正前貪污治罪條例第五條第一項第三款之對於職務上行為
受賄賂罪（見原判決第十五頁倒數第五行），顯係贅文，雖不無
瑕疵，然不影響判決之本旨，上訴意旨(九)就原判決本旨不生影響
及已說明事項，任意指摘為違法，核非法律規定得為第三審上訴
之理由。上訴意旨所指，或對於原判決究竟如何違背法令，並未
依卷內訴訟資料為具體之指摘，或徒憑己意，就屬原審採證認事
職權之適法行使，及原判決已說明事項，任意指摘為違法，核與
法律規定得為第三審上訴理由之違法情形，均不相適合，應認其
上訴違背法律上之程式，予以駁回。
據上論結，應依刑事訴訟法第三百九十五條前段，判決如主文。
中    華    民    國  一○○  年    六    月   十六   日
                      最高法院刑事第十庭
                          審判長法官  黃  一  鑫  
                                法官  張  春  福  
                                法官  林  勤  純  
                                法官  陳  國  文  
                                法官  宋  明  中  
本件正本證明與原本無異
                                      書  記  官  
中    華    民    國  一○○  年    六    月  二十三  日
                                                      K